ACORDAO-COMPLETO-2403290

ACÓRDÃO 9332/2020 ATA 30/2020 - PRIMEIRA CÂMARA

VISTOS, relatados e discutidos estes autos de Tomada de Contas Especial instaurada pela Superintendência Regional do Instituto Nacional de Colonização e Reforma Agrária (Incra) no Pará, em desfavor do Sr. Antonio Nilton de Albuquerque, ex-prefeito do Município de Nova Esperança do Piriá/PA, gestão 20092012, em razão da não aprovação da prestação de contas final do Convênio  Siafi 738846/2010, que tinha por objeto a execução de obras de construção/complementação de 23,40 km de estradas vicinais, em área do Projeto de Assentamento Cidapar 2ª parte, 
ACORDAM os Ministros do Tribunal de Contas da União, reunidos em sessão de 1ª Câmara, ante as razões expostas pelo Relator, em:
9.1. considerar revéis o Sr. Antonio Nilton de Albuquerque (CPF XXX.171.978-XX) , ex-prefeito do Município de Nova Esperança do Piriá/PA, gestão 20092012, e o Município de Nova Esperança do Piriá/PA (CNPJ 84.263.862/0001-05) , para todos os efeitos, dando-se prosseguimento ao processo, com fulcro no art. 12, § 3º, da Lei n. 8.443/92;
9.2. fixar, com fundamento nos art. 12, § 1º e 2º, da Lei 8.443/1992, novo e improrrogável prazo de quinze dias para que o Município de Nova Esperança do Piriá/PA comprove, perante este Tribunal, o recolhimento aos cofres do Instituto Nacional de Colonização e Reforma Agrária (Incra) da importância a seguir especificada, atualizada monetariamente, calculada a partir da data discriminada até a data da efetiva quitação do débito:
	Valor original
	Data da ocorrência
	Débito/crédito

	R$ 5.317,08
	16/10/2012
	Débito

9.3. julgar irregulares, nos termos dos arts. 1º, inciso I, 16, inciso III, alínea "c", § 2º, da Lei 8.443/92, c/c os arts. 19 e 23, inciso III, da mesma Lei, e com arts. 1º, inciso I, 209, inciso III, 210 e 214, inciso III, do Regimento Interno/TCU, as contas do Sr. Antonio Nilton de Albuquerque (CPF XXX.171.978-XX) , ex-prefeito do Município de Nova Esperança do Piriá/PA, gestão 20092012, condenando-o ao pagamento das importâncias a seguir especificadas, atualizadas monetariamente e acrescidas dos juros de mora, calculadas a partir das datas discriminadas até a data da efetiva quitação do débito, fixando-lhe o prazo de quinze dias, para que comprove, perante o Tribunal, o recolhimento das referidas quantias aos cofres do Tesouro Nacional, nos termos do art. 23, inciso III, alínea "a", da citada Lei:
	Valor
	Data
	Débito/Crédito

	R$ 210.648,00
	23/09/2011
	D

	R$ 79.675,00
	06/10/2011
	D

	R$ 306,00
	13/10/2011
	D

	R$ 1.670,21
	13/10/2011
	D

	R$ 46.523,90
	13/10/2011
	D

	R$ 333,00
	31/10/2011
	D

	R$ 1.775,88
	31/10/2011
	D

	R$ 6.187,84
	31/10/2011
	D

	R$ 1.144,00
	12/04/2012
	D

	R$ 43.890,74
	12/04/2012
	D

	R$ 283,50
	12/04/2012
	D

	R$ 20.000,00
	26/04/2012
	D

	R$ 15.000,00
	26/04/2012
	D

	R$ 45.000,00
	26/04/2012
	D

	R$ 10.500,00
	26/04/2012
	D

	R$ 1.200,00
	26/04/2012
	D

	R$ 18.000,00
	04/05/2012
	D

	R$ 25.000,00
	04/05/2012
	D

	R$ 6.120,00
	25/05/2012
	D

	R$ 1.839,00
	25/05/2012
	D

	R$ 2.500,00
	25/05/2012
	D

	R$ 23.000,00
	14/06/2012
	D

	R$ 28.182,20
	14/06/2012
	D

	R$ 19.917,80
	14/06/2012
	D

9.4. aplicar ao Sr. Antonio Nilton de Albuquerque a multa prevista no art. 57 da Lei 8.443/92 c/c o art. 267 do RI/TCU, no valor de R$ 100.000,00, fixandolhe o prazo de quinze dias, a contar da notificação, para que comprove, perante o Tribunal (art. 214, III, "a", do Regimento Interno do TCU) , o recolhimento da dívida aos cofres do Tesouro Nacional, atualizada monetariamente desde a data deste acórdão até a do efetivo recolhimento, se pagas após o vencimento, na forma da legislação em vigor;
9.5. autorizar, desde logo, a cobrança judicial da dívida relativa ao Sr. Antonio Nilton de Albuquerque, caso não atendida a notificação, na forma do disposto no art. 28, inciso II, da Lei nº 8.443/92;
9.6. dar ciência ao Município de Nova Esperança do Piriá/PA de que o recolhimento tempestivo da quantia acima indicada, atualizada monetariamente, sanará o processo e resultará na regularidade com ressalva de suas contas, sendo que a ausência dessa liquidação tempestiva levará à irregularidade das contas, com imputação de débito, a ser atualizado monetariamente e acrescido de juros moratórios;
9.7. enviar cópia deste Acórdão à Procuradoria da República no Estado do Pará, nos termos do art. 16, § 3º, da Lei 8.443/1992, para adoção das medidas cabíveis; e
9.8. enviar cópia deste Acórdão ao Incra e aos responsáveis, para ciência.

Tomada de Contas Especial instaurada pela Superintendência Regional do Instituto Nacional de Colonização e Reforma Agrária (Incra) no Pará, em razão da não aprovação da prestação de contas final do Convênio, que tinha por objeto a execução de obras de construção/complementação de 23,40 km de estradas vicinais, em área do Projeto de Assentamento Cidapar 2ª parte

Primeira Câmara

Prefeitura Municipal de Nova Esperança do Piriá - PA.

3. Responsáveis: Antonio Nilton de Albuquerque (XXX.171.978-XX); Prefeitura Municipal de Nova Esperança do Piriá - PA (84.263.862/0001-05).

13.1. Ministros presentes: Walton Alencar Rodrigues (Presidente), Benjamin Zymler, Bruno Dantas e Vital do Rêgo.
13.2. Ministro-Substituto presente: Augusto Sherman Cavalcanti (Relator).

ACORDAO-COMPLETO-2528961

Acórdão de Relação 1380/2022 - Primeira Câmara

Acórdão de Relação

ACORDAO-COMPLETO-2434267

Acórdão de Relação 11181/2020 - Primeira Câmara

AUGUSTO SHERMAN

Adoto, como relatório, excerto da instrução elaborada por Auditora Federal lotada na SecexTCE (peça 34) , anuída pelos dirigentes da unidade (peças 35-36) e, em Parecer de quota singela, pelo MP/TCU (peça 37) : 
"INTRODUÇÃO
1.	Trata-se de Tomada de Contas Especial instaurada pela Superintendência Regional do Instituto Nacional de Colonização e Reforma Agrária (Incra) no Pará, em desfavor do Sr. Antonio Nilton de Albuquerque, ex-prefeito do Município de Nova Esperança do Piriá/PA, gestão 20092012, em razão da não aprovação da prestação de contas final do Convênio  Siafi 738846/2010 (Peça 2, p. 3345) , firmado entre a Superintendência Regional do Incra no Pará e a Prefeitura Municipal de Nova Esperança do Piriá/PA, que tinha por objeto a execução de obras de construção/complementação de 23,40 km de estradas vicinais, em área do Projeto de Assentamento Cidapar 2ª parte, no Município de Nova Esperança do Piriá/PA, conforme Plano de Trabalho (Peça 2, p. 6-10) .
HISTÓRICO	
2.	O convênio foi firmado no valor de R$ 887.642,84, sendo R$ 869.889,98 à conta do concedente e R$ 17.752,86 referentes à contrapartida. Teve vigência de 25/6/2010 a 16/10/2012. Os recursos foram liberados por meio das seguintes ordens bancárias (Peça 2, p. 49-55 e 136) :
	Ordem Bancária
	Emissão
	Valor (R$) 

	2011OB801128
	26/7/2011
	86.989,00

	2011OB801754
	23/9/2011
	260.966,99

	2012OB800119
	1º/2/2012
	260.966,99

	2012OB800537
	30/3/2012
	180.000,00

	2012OB800549
	3/4/2012
	80.967,00

	Total
	869.889,98

3.	Conforme consta nos Ofícios Incra/SR-01/CTCE 4/2017, de 20/2/2017 (peça 2, p. 122) e Ofício Incra/SR-01/CTCE 3/2017 (peça 2, p. 124) , respectivamente, o Município de Nova Esperança do Piriá/PA e o ex-prefeito, Sr. Antonio Nilton de Albuquerque, foram comunicados de que a prestação de contas final do convênio não foi passível de aprovação.
4.	Diante do não saneamento das irregularidades apontadas e da não devolução dos recursos, instaurou-se Tomada de Contas Especial. No Relatório de TCE 5/2017, de 23/3/2017 (Peça 2, p. 158174) conclui-se que o prejuízo importaria no valor total dos recursos repassados, imputandose responsabilidade ao Sr. Antonio Nilton de Albuquerque e ao Município de Nova Esperança do Piriá/PA, devido a não aprovação da prestação de contas final.
5.	Após serem emitidos o Certificado de Auditoria, o Parecer do Dirigente e o Pronunciamento Ministerial (Peça 2, p. 187 a 189 e 193) , todos embasados no Relatório de Auditoria de TCE 23/2017, o processo foi remetido a esse Tribunal.
6.	Ressalte-se que para o responsável, Sr. Antonio Nilton de Albuquerque, existem as seguintes TCEs, todas tendo por Relator o Ministro Augusto Sherman.
	Processo
	Complemento do assunto
	Ano de autuação
	Unidade jurisdicionada

	Processo 000.603/2018-0
	Convênio 752176/2010. Objeto: implantação de microssistema de abastecimento água.
	2018
	Prefeitura Municipal de Nova Esperança do Piriá - PA 

	Processo 007.192/2018-5
	Convênio CRT/PA 065.885/2010 (Siafi 738846/ 2010) . Objeto: construção/complementação de estradas vicinais em área de projeto assentamento.
	2018
	Prefeitura Municipal de Nova Esperança do Piriá - PA 

	Processo 008.440/2018-2
	Convênio 10016/2012 (Siafi/Siconv 770833) . Objeto: Construção/complementação estradas vicinais em assentamento agrário.
	2018
	Prefeitura Municipal de Nova Esperança do Piriá - PA 

	Processo 008.445/2018-4
	Convênio 10003/2011 (Siafi/Siconv 756552) . Objeto: recuperação de estradas vicinais em assentamento agrário.
	2018
	Prefeitura Municipal de Nova Esperança do Piriá - PA 

	Processo 008.470/2018-9
	Convênio 10004/2011 (Siafi/Siconv 756553) . Objeto: construção/complementação de estradas vicinais em assentamento agrário.
	2018
	Prefeitura Municipal de Nova Esperança do Piriá - PA 

7.	Na instrução antecedente (peça 20) , analisando-se os documentos nos autos, concluiu-se pela necessidade de realização de citação do Sr. Antonio Nilton de Albuquerque (CPF XXX.171.978-XX) , prefeito Municipal de Nova Esperança do Piriá/PA, no período de 1/1/2009 a 31/12/2012, e do Município de Nova Esperança do Piriá/PA. Abaixo, constam as informações necessárias à caracterização da irregularidade.
	Citação do Sr. Antonio Nilton de Albuquerque
Irregularidade: não comprovação da boa e regular aplicação dos recursos recebidos por força do Convênio Siafi 738846/2010, em razão das seguintes irregularidades:
a)  pagamento da nota fiscal 161, no valor de R$ 210.648,60, sem que tenha sido atestado o nexo de causalidade entre o referido pagamento e os recursos do convênio; e
b) pagamento realizado sem cobertura contratual, de R$ 393.387,38, com infringência ao disposto no § 2º do art. 50 da Portaria Interministerial MPOG/MF/CGU 127/2008.
Dispositivos violados: parágrafo único do art. 70 da Constituição Federal; art. 145 do Decreto 93.872/1986; arts. 50, § 2º, 56 e 61 da Portaria Interministerial MPOG/MF/CGU 127/2008; cláusula décima primeira do termo de convênio.
Quantificação do débito:
	Valor
	Data
	Débito/Crédito

	R$ 210.648,00
	23/09/2011
	D

	R$ 79.675,00
	06/10/2011
	D

	R$ 306,00
	13/10/2011
	D

	R$ 1.670,21
	13/10/2011
	D

	R$ 46.523,90
	13/10/2011
	D

	R$ 333,00
	31/10/2011
	D

	R$ 1.775,88
	31/10/2011
	D

	R$ 6.187,84
	31/10/2011
	D

	R$ 1.144,00
	12/04/2012
	D

	R$ 43.890,74
	12/04/2012
	D

	R$ 283,50
	12/04/2012
	D

	R$ 20.000,00
	26/04/2012
	D

	R$ 15.000,00
	26/04/2012
	D

	R$ 45.000,00
	26/04/2012
	D

	R$ 10.500,00
	26/04/2012
	D

	R$ 1.200,00
	26/04/2012
	D

	R$ 18.000,00
	04/05/2012
	D

	R$ 25.000,00
	04/05/2012
	D

	R$ 6.120,00
	25/05/2012
	D

	R$ 1.839,00
	25/05/2012
	D

	R$ 2.500,00
	25/05/2012
	D

	R$ 23.000,00
	14/06/2012
	D

	R$ 28.182,20
	14/06/2012
	D

	R$ 19.917,80
	14/06/2012
	D

Valor total do débito atualizado até 11/7/2019: R$ 935.685,06.
Cofre para recolhimento: Instituto Nacional de Colonização e Reforma Agrária (Incra) .
Conduta: deixar de comprovar a boa e regular aplicação dos recursos recebidos por meio do Convênio Siafi 738846/2010, em razão das seguintes irregularidades:
a)  pagamento da nota fiscal 161, no valor de R$ 210.648,00, sem que tenha sido atestado o nexo de causalidade entre o referido pagamento e os recursos do convênio; e
b) pagamento realizado sem cobertura contratual, de R$ 398.049,07, com infringência ao disposto no § 2º do art. 50 da Portaria Interministerial MPOG/MF/CGU 127/2008.
Nexo de causalidade: a utilização dos recursos do Convênio Siafi 738846/2010, em razão: i) do pagamento da nota fiscal 161, no valor de R$ 210.648,00, sem que tenha sido atestado o nexo de causalidade entre o referido pagamento e os recursos do convênio; ii) do pagamento realizado sem cobertura contratual, R$ 398.049,07, com infringência ao disposto no § 2º do art. 50 da Portaria Interministerial MPOG/MF/CGU 127/2008, resultou em dano ao Erário pelo valor repassado de R$ 608.697,07.
Culpabilidade: não há excludentes de ilicitude, de culpabilidade e de punibilidade; é razoável supor que o responsável tinha consciência da ilicitude de sua conduta; era exigível conduta diversa da praticada, qual seja, inserir no Siconv a documentação comprobatória das despesas realizadas e somente utilizar os recursos do convênio para pagamento de despesas com cobertura contratual.
Citação do Município de Nova Esperança do Piriá/PA
Irregularidade: não comprovação da boa e regular aplicação dos recursos do Convênio Siafi 738846/2010, em razão da falta de comprovação do depósito da contrapartida, no valor de R$ 5.317,08.
Dispositivos violados: parágrafo único do art. 70 da Constituição Federal; art. 145 do Decreto 93.872/1986; art. 20 da Portaria Interministerial MPOG/MF/CGU 127/2008; cláusula oitava do termo de convênio.
Quantificação do débito:
	R$ 5.317,08
	16/10/2012 
	Débito

Valor total do débito atualizado até 11/7/2019: R$ 7.850,67.
Cofre para recolhimento: Instituto Nacional de Colonização e Reforma Agrária (Incra) .
Conduta: deixar de comprovar a boa e regular aplicação dos recursos do Convênio Siafi 738846/2010, em razão da falta de comprovação do depósito da contrapartida, no valor de R$ 5.317,08.
Nexo de causalidade: a falta de comprovação do depósito da contrapartida resultou em dano ao Erário pelo valor de R$ 5.317,08.
Culpabilidade: não há excludentes de ilicitude, de culpabilidade e de punibilidade; é razoável supor que o município, na pessoa de seu gestor, tinha consciência da ilicitude de sua conduta; era exigível conduta diversa da praticada, qual seja, proceder ao depósito da contrapartida.
8.	Em cumprimento ao pronunciamento da unidade (peça 22) foram efetuadas as citações dos responsáveis, nos moldes adiante:
	Ofício
	Data do ofício
	Destinatário
	Data de Recebimento do Ofício
	Nome do Recebedor do Ofício
	Observação
	Fim do Prazo para defesa

	6247/2019-TCU/Seproc (peça 24) 
	1/10/2019
	Município de Nova Esperança do Piriá - PA
	21/10/2019 (AR de peça 27) 
	Francisco Tomé Vieira
	Ofício recebido no endereço do responsável, conforme pesquisa de endereço constante nos sistemas CPF e CNPJ da Receita Federal (peça 33) .
	5/11/2019

	6241/2019-TCU/Seproc (peça 25) 
	1/10/2019
	Antonio Nilton de Albuquerque
	21/10/2019 (AR de peça 26) 
	Francisco Tomé Vieira
	Ofício recebido no endereço do responsável, conforme pesquisa de endereço constante nos sistemas CPF e CNPJ da Receita Federal (peças 26 e 33) .
	5/11/2019

9.	O Sr. Antonio Nilton de Albuquerque requereu prorrogação de prazo de 90 dias, concedida por meio do despacho à peça 32.
10.	Transcorrido o prazo regimental, os responsáveis permaneceram silentes, devendo ser considerados revéis, nos termos do art. 12, §3º, da Lei 8.443/1992.
EXAME TÉCNICO
11.	Preliminarmente cumpre tecer breves considerações sobre a forma como são realizadas as comunicações processuais no TCU. A esse respeito, destacam-se o art. 179, do Regimento Interno do TCU (Resolução 155, de 4/12/2002) e o art. 4º, inciso III, § 1º, da Resolução TCU 170, de 30 de junho de 2004, in verbis:
Art. 179. A citação, a audiência ou a notificação, bem como a comunicação de diligência, farseão:
I - mediante ciência da parte, efetivada por servidor designado, por meio eletrônico, fac-símile, telegrama ou qualquer outra forma, desde que fique confirmada inequivocamente a entrega da comunicação ao destinatário;
II - mediante carta registrada, com aviso de recebimento que comprove a entrega no endereço do destinatário;
III - por edital publicado no Diário Oficial da União, quando o seu destinatário não for localizado
 (...) 
Art. 3º As comunicações serão dirigidas ao responsável, ou ao interessado, ou ao dirigente de órgão ou entidade, ou ao representante legal ou ao procurador constituído nos autos, com poderes expressos no mandato para esse fim, por meio de:
I - correio eletrônico, fac-símile ou telegrama;
II - servidor designado;
III - carta registrada, com aviso de recebimento;
IV - edital publicado no Diário Oficial da União, quando o seu destinatário não for localizado, nas hipóteses em que seja necessário o exercício de defesa'.
Art. 4º. Consideram-se entregues as comunicações:
I - efetivadas conforme disposto nos incisos I e II do artigo anterior, mediante confirmação da ciência do destinatário;
II - realizadas na forma prevista no inciso III do artigo anterior, com o retorno do aviso de recebimento, entregue comprovadamente no endereço do destinatário;
III - na data de publicação do edital no Diário Oficial da União, quando realizadas na forma prevista no inciso IV do artigo anterior.
§ 1º O endereço do destinatário deverá ser previamente confirmado mediante consulta aos sistemas disponíveis ao Tribunal ou a outros meios de informação, a qual deverá ser juntada ao respectivo processo.
 (...) 
12.	Bem se vê, portanto, que a validade da citação via postal não depende de que o aviso de recebimento seja assinado pelo próprio destinatário da comunicação, o que dispensa, no caso em tela, a entrega do AR em 'mãos próprias'. A exigência da norma é no sentido de o Tribunal verificar se a correspondência foi entregue no endereço correto, residindo aqui a necessidade de certeza inequívoca.
13.	Não é outra a orientação da jurisprudência do TCU, conforme se verifica dos julgados a seguir transcritos:
São válidas as comunicações processuais entregues, mediante carta registrada, no endereço correto do responsável, não havendo necessidade de que o recebimento seja feito por ele próprio (Acórdão 3648/2013-TCU-Segunda Câmara, Relator Ministro JOSÉ JORGE) ;
É prescindível a entrega pessoal das comunicações pelo TCU, razão pela qual não há necessidade de que o aviso de recebimento seja assinado pelo próprio destinatário. Entregandose a correspondência no endereço correto do destinatário, presume-se o recebimento da citação. (Acórdão 1019/2008-TCU-Plenário, Relator Ministro BENJAMIN ZYMLER) ;
As comunicações do TCU, inclusive as citações, deverão ser realizadas mediante Aviso de Recebimento - AR, via Empresa Brasileira de Correios e Telégrafos, bastando para sua validade que se demonstre que a correspondência foi entregue no endereço correto. (Acórdão 1526/2007-TCU-Plenário, Relator Ministro AROLDO CEDRAZ) .
14.	A validade do critério de comunicação processual do TCU foi referendada pelo Supremo Tribunal Federal, nos termos do julgamento do MS-AgR 25.816/DF, por meio do qual se afirmou a desnecessidade da ciência pessoal do interessado, entendendo-se suficiente a comprovação da entrega do 'AR' no endereço do destinatário:
EMENTA: AGRAVO REGIMENTAL. MANDADO DE SEGURANÇA. DESNECESSIDADE DE INTIMAÇÃO PESSOAL DAS DECISÕES DO TRIBUNAL DE CONTAS DA UNIÃO. ART. 179 DO REGIMENTO INTERNO DO TCU. INTIMAÇÃO DO ATO IMPUGNADO POR CARTA REGISTRADA, INICIADO O PRAZO DO ART. 18 DA LEI nº 1.533/51 DA DATA CONSTANTE DO AVISO DE RECEBIMENTO. DECADÊNCIA RECONHECIDA. AGRAVO IMPROVIDO.
O envio de carta registrada com aviso de recebimento está expressamente enumerado entre os meios de comunicação de que dispõe o Tribunal de Contas da União para proceder às suas intimações.
O inciso II do art. 179 do Regimento Interno do TCU é claro ao exigir apenas a comprovação da entrega no endereço do destinatário, bastando o aviso de recebimento simples.
15.	No presente caso a citação do Sr. Antonio Nilton de Albuquerque foi efetivada por meio do Ofício 6241/2019-TCU/Seproc (peça 25) , tendo havido ciência no dia 21/10/2019 (Aviso de Recebimento de que trata a peça 26) . Sua citação foi válida, pois a entrega da correspondência se deu em endereço proveniente de pesquisa de endereço realizada nos sistemas CPF e CNPJ da Receita (peças 26 e 33) . Cumpre ressaltar que o responsável requereu prorrogação de prazo, mas no prazo concedido não apresentou defesa.
16.	O Município de Nova Esperança do Piriá/PA foi citado, conforme se verifica no Aviso de Recebimento datado de 21/10/2019 (peça 27) . Da mesma forma, a citação do ente municipal foi válida, uma vez que a correspondência foi entregue em endereço proveniente de pesquisa de endereço realizada nos sistemas CPF e CNPJ da Receita (peça 33) .
17.	Nos processos do TCU a revelia não leva à presunção de que seriam verdadeiras todas as imputações levantadas contra os responsáveis, diferentemente do que ocorre no processo civil, em que a revelia do réu opera a presunção da verdade dos fatos narrados pelo autor. Dessa forma, a avaliação da responsabilidade do agente não pode prescindir da prova existente no processo ou para ele carreada. 
18.	Ao não apresentarem suas defesas, os responsáveis deixaram de produzir prova da regular aplicação dos recursos sob suas responsabilidades, em afronta às normas que impõem aos gestores públicos a obrigação legal de, sempre que demandados pelos órgãos de controle, apresentar os documentos que demonstrem a correta utilização das verbas públicas, a exemplo do contido no art. 93 do Decreto-Lei 200/67: 'Quem quer que utilize dinheiros públicos terá de justificar seu bom e regular emprego na conformidade das leis, regulamentos e normas emanadas das autoridades administrativas competentes.'
19.	Mesmo as alegações de defesa não sendo apresentadas, considerando o princípio da verdade real que rege esta Corte, procurou-se buscar, em manifestações dos responsáveis na fase interna desta Tomada de Contas Especial, se havia algum argumento que pudesse ser aproveitado a  favor deles.
20.	No entanto, os responsáveis não se manifestaram na fase interna, não havendo, assim, nenhum argumento que possa vir a ser analisado e posteriormente servir para afastar as irregularidades apontadas.
21.	Considerado esse fato e que o ente municipal não apresentou alegações de defesa em relação a sua citação, não há como afastar sua responsabilização, cabendo aplicar ao presente caso o disposto no art. 3º da Decisão Normativa TCU 57/2004, abaixo transcrito:
Art. 3º Caso comprovado que o ente federado se beneficiou pela aplicação irregular dos recursos federais transferidos, o Tribunal, ao proferir o julgamento de mérito, condenará diretamente o Estado, o Distrito Federal ou o Município, ou a entidade de sua administração, ao pagamento do débito, podendo, ainda, condenar solidariamente o agente público responsável pela irregularidade e/ou cominar-lhe multa.
22.	Ante os exames realizados, seria o caso de sugerir-se o julgamento irregular das contas do ente federativo. Todavia, de acordo com a consolidada jurisprudência deste Tribunal, a exemplo dos Acórdão 1179/2011-TCU-Primeira Câmara (Relator Valmir Campelo) , 5.118/2014-1ª Câmara (relator Bruno Dantas) , 6.361/2013-1ª Câmara (Relator Valmir Campelo) , e 1.449/2013-2ª Câmara (relator Aroldo Cedraz) , e tendo em vista a presunção de boa-fé de que goza a pessoa jurídica de direito público, deve-se, previamente ao julgamento das contas, fixar novo e improrrogável prazo para recolhimento da importância devida ao Incra, acrescida de atualização monetária, na forma do disposto no artigo 202, § 3º, do Regimento Interno do TCU.
Da prescrição da pretensão punitiva
23.	Vale ressaltar que a pretensão punitiva do TCU, conforme Acórdão 1441/2016-TCU-Plenário, que uniformizou a jurisprudência acerca dessa questão, subordina-se ao prazo geral de prescrição indicado no art. 205 do Código Civil, que é de 10 anos, contado da data de ocorrência da irregularidade sancionada, nos termos do art. 189 do Código Civil, sendo este prazo interrompido pelo ato que ordenar a citação, a audiência ou a oitiva do responsável. No caso em exame não ocorreu a prescrição, uma vez que os recursos foram liberados a partir de 26/7/2011 e o ato de ordenação da citação do Sr. Antonio Nilton de Albuquerque ocorreu em outubro de 2019.
24.	Em se tratando de processo em que esse responsável não se manifestou acerca das irregularidades imputadas, não há elementos para que se possa efetivamente aferir e reconhecer a ocorrência de boa-fé em sua conduta, podendo este Tribunal, desde logo, proferir o julgamento de mérito pela irregularidade das contas, conforme nos termos dos §§ 2º e 6º do art. 202 do Regimento Interno do TCU (Acórdão 2064/2011-TCU-Primeira Câmara (relator: Ubiratan Aguiar) , 6.182/2011-TCU-1ª Câmara (relator: Weber de Oliveira) , 4.072/2010-TCU-1ª Câmara (Relator: Valmir Campelo) , 1.189/2009-TCU-1ª Câmara (Relator: Marcos Bemquerer) , 731/2008TCUPlenário (Relator: Aroldo Cedraz) .
CONCLUSÃO
25.	Pelo exposto, embora o município tenha sido considerado revel, deve-se, previamente ao julgamento das contas, fixar novo e improrrogável prazo para recolhimento da importância devida ao Incra, acrescida de atualização monetária, na forma do disposto no artigo 202, § 3º, do Regimento Interno do TCU.
26.	O Sr. Antonio Nilton de Albuquerque deve ser considerado revel, nos termos do art. 12, §3º, da Lei 8.443/1992, devendo as contas serem julgadas irregulares, condenando-o ao débito apurado e aplicando-lhe a multa prevista no art. 57 da Lei 8.443/1992.
PROPOSTA DE ENCAMINHAMENTO
27.	Diante do exposto, submetemos os autos à consideração superior, propondo ao Tribunal:
	a) considerar revéis o Sr. Antonio Nilton de Albuquerque (CPF XXX.171.978-XX) , ex-prefeito do Município de Nova Esperança do Piriá/PA, gestão 20092012, e o Município de Nova Esperança do Piriá/PA (CNPJ 84.263.862/0001-05) , para todos os efeitos, dando-se prosseguimento ao processo, com fulcro no art. 12, § 3º, da Lei n. 8.443/92;
	b) fixar, com fundamento nos art. 12, § 1º e 2º, da Lei 8.443/1992, novo e improrrogável prazo de quinze dias para que o Município de Nova Esperança do Piriá/PA comprove, perante este Tribunal, o recolhimento aos cofres do Instituto Nacional de Colonização e Reforma Agrária (Incra) da importância a seguir especificada, atualizada monetariamente, calculada a partir da data discriminada até a data da efetiva quitação do débito:
	Valor original
	Data da ocorrência
	Débito/crédito

	R$ 5.317,08
	16/10/2012
	Débito

Valor total do débito atualizado até 21/1/2020: R$ 8.009,65.
	c) dar ciência ao Município de Nova Esperança do Piriá/PA de que o recolhimento tempestivo da quantia acima indicada, atualizada monetariamente, sanará o processo e resultará na regularidade com ressalva de suas contas. Por outro lado, a ausência dessa liquidação tempestiva levará à irregularidade das contas, com imputação de débito, a ser atualizado monetariamente e acrescido de juros moratórios;
	d) julgar irregulares, nos termos dos arts. 1º, inciso I, 16, inciso III, alínea 'c', § 2º, da Lei 8.443/92, c/c os arts. 19 e 23, inciso III, da mesma Lei, e com arts. 1º, inciso I, 209, inciso III, 210 e 214, inciso III, do Regimento Interno/TCU, as contas do Sr. Antonio Nilton de Albuquerque (CPF XXX.171.978-XX) , ex-prefeito do Município de Nova Esperança do Piriá/PA, gestão 20092012, condenando-o ao pagamento das importâncias a seguir especificadas, atualizadas monetariamente e acrescidas dos juros de mora, calculadas a partir das datas discriminadas até a data do efetiva quitação do débito, fixando-lhe o prazo de quinze dias, para que comprovem, perante o Tribunal, o recolhimento das referidas quantias aos cofres do Tesouro Nacional, nos termos do art. 23, inciso III, alínea 'a', da citada lei:
	Quantificação do débito:
	Valor
	Data
	Débito/Crédito

	R$ 210.648,00
	23/09/2011
	D

	R$ 79.675,00
	06/10/2011
	D

	R$ 306,00
	13/10/2011
	D

	R$ 1.670,21
	13/10/2011
	D

	R$ 46.523,90
	13/10/2011
	D

	R$ 333,00
	31/10/2011
	D

	R$ 1.775,88
	31/10/2011
	D

	R$ 6.187,84
	31/10/2011
	D

	R$ 1.144,00
	12/04/2012
	D

	R$ 43.890,74
	12/04/2012
	D

	R$ 283,50
	12/04/2012
	D

	R$ 20.000,00
	26/04/2012
	D

	R$ 15.000,00
	26/04/2012
	D

	R$ 45.000,00
	26/04/2012
	D

	R$ 10.500,00
	26/04/2012
	D

	R$ 1.200,00
	26/04/2012
	D

	R$ 18.000,00
	04/05/2012
	D

	R$ 25.000,00
	04/05/2012
	D

	R$ 6.120,00
	25/05/2012
	D

	R$ 1.839,00
	25/05/2012
	D

	R$ 2.500,00
	25/05/2012
	D

	R$ 23.000,00
	14/06/2012
	D

	R$ 28.182,20
	14/06/2012
	D

	R$ 19.917,80
	14/06/2012
	D

Valor total do débito atualizado até 21/1/2020: R$ 1.062.213,40.
	e) aplicar ao Sr. Antonio Nilton de Albuquerque, a multa prevista no art. 57 da Lei 8.443/92 c/c o art. 267 do RI/TCU, fixandolhe o prazo de quinze dias, a contar da notificação, para que comprove, perante o Tribunal (art. 214, III, a, do Regimento Interno do TCU) , o recolhimento da dívida aos cofres do Tesouro Nacional, atualizada monetariamente desde a data do acórdão que vier a ser proferido por este Tribunal até a do efetivo recolhimento, se pagas após o vencimento, na forma da legislação em vigor;
	f) autorizar, desde logo, a cobrança judicial da dívida relativa ao Sr. Antonio Nilton de Albuquerque, caso não atendida a notificação, na forma do disposto no art. 28, inciso II, da Lei nº 8.443/92;
	g) autorizar também, desde logo, se requerido, com fundamento no art. 28, inciso I, da Lei 8.443, de 1992 c/c o art. 217, §§ 1º e 2º do Regimento Interno, o parcelamento das dívidas em até 36 parcelas, incidindo sobre cada parcela, corrigida monetariamente, os correspondentes acréscimos legais, fixando-lhe o prazo de quinze dias, a contar do recebimento da notificação, para comprovarem perante o Tribunal o recolhimento da primeira parcela, e de trinta dias, a contar da parcela anterior, para comprovar os recolhimentos das demais parcelas, devendo incidir sobre cada valor mensal, atualizado monetariamente, os juros de mora devidos, no caso do débito, na forma prevista na legislação em vigor, alertando os responsáveis de que a falta de comprovação do recolhimento de qualquer parcela importará o vencimento antecipado do saldo devedor, nos termos do § 2º do art. 217 do Regimento Interno deste Tribunal;
	h) enviar cópia do Acórdão a ser prolatado à Procuradoria da República no Estado do Pará, nos termos do § 3º do art. 16 da Lei 8.443/1992, c/c o § 7º do art. 209 do Regimento Interno do TCU, para adoção das medidas cabíveis; e
	i) enviar cópia do Acórdão que vier a ser proferido ao Incra e aos responsáveis, para ciência, informando que a presente deliberação está disponível para a consulta no endereço www.tcu.gov.br/acordaos, além de esclarecer que, caso requerido, o TCU poderá fornecer sem custos as correspondentes cópias, de forma impressa.".
	É o relatório.

8.1. Nikollas Gabriel Pinto de Oliveira (22.334/OAB-PA) e outros, representando Antonio Nilton de Albuquerque.

Subprocurador-Geral Lucas Rocha Furtado.

TOMADA DE CONTAS ESPECIAL. AUSÊNCIA DE COMPROVAÇÃO DO NEXO. DEPESAS SEM COBERTURA CONTRATUAL. AUSÊNCIA DE COMPROVAÇÃO DA CONTRAPARTIDA. CITAÇÃO. REVELIA. CONTAS IRREGULARES DO EX-PRFEITO. DÉBITO. MULTA. FIXAÇÃO DE NOVO PRAZO AO MUNICÍPIO.

TOMADA DE CONTAS ESPECIAL (TCE)

Secretaria de Controle Externo de Tomada de Contas Especial (SecexTCE).

Em exame Tomada de Contas Especial instaurada pela Superintendência Regional do Instituto Nacional de Colonização e Reforma Agrária (Incra) no Pará, em desfavor do Sr. Antonio Nilton de Albuquerque, ex-prefeito do Município de Nova Esperança do Piriá/PA, gestão 20092012, em razão da não aprovação da prestação de contas final do Convênio  Siafi 738846/2010 (peça 2, p. 3345) , firmado entre a Superintendência Regional do Incra no Pará e a Prefeitura Municipal de Nova Esperança do Piriá/PA, que tinha por objeto a execução de obras de construção/complementação de 23,40 km de estradas vicinais, em área do Projeto de Assentamento Cidapar 2ª parte.
Referido Convênio teve vigência de 25/6/2010 a 16/10/2012 (peça 2, p. 103) , tendo sido firmado no valor total de R$ 887.642,84, sendo R$ 869.889,98 à conta do concedente e R$ 17.752,86 referentes à contrapartida. Os recursos federais foram integralmente liberados por meio de cinco ordens bancárias, emitidas entre julho/2011 e abril/2012 (peça 2, p. 49-55 e 136) .
Após exame preliminar dos elementos que compõem os autos, a SecexTCE propôs (peças 4-6) a realização de diligência ao Incra, solicitando a elaboração de novo relatório técnico-financeiro, indicando-se as despesas indevidas realizadas à conta dos recursos conveniais e a existência ou não de depósito da contrapartida. 
Tal proposta decorreu da constatação de que a Autarquia inseriu elementos no Siconv (extratos bancários, relação de pagamentos etc.) após a elaboração do relatório que consta dos presentes autos. Além disso, constava do Siconv a informação de que teria havido "comprovação da execução física em 100%", contrariando a conclusão constante do relatório da TCE constante dos autos, emitido pelo próprio Incra.
Tal proposta foi referendada por meio do Despacho de peça 7, efetuando-se diligência ao Incra (peça 8) , obtendo-se, em resposta, a documentação constante das peças 10-11. 
Após examinar a referida documentação, inclusive a movimentação bancária (peças 15-19) , a SecexTCE identificou - em consonância com o ente repassador (peça 11, p. 11) - a existência das seguintes despesas realizadas sem cobertura contratual, totalizando R$ 398.049,07:
a) Folha de Pagamento - Convênio INCRA;
b) Folha de Pagamento - Salário Família;
c) Tarifa de Folha de Pagamento (Banco Bradesco) ;
d) Folha de Pagamento - INSS;
e) Folha de Pagamento - Contribuição Sindical;
f) Antonio Barreto Figueiredo - CNPJ 01.960.147/0001-96;
g) José Carlos de Lima Campos - CPF 364.883.302-25;
h) Antonio Alerson Braga Costa - CPF 967.601.092-87;
i) A. R. do Figueiredo - CNPJ 10.678.301-0001-22;
j) Arcos - Com. Mat. de Const. e Serviços Ltda. - CNPJ 06.957.361/0001-07;
k) RWN Indústria e Comércio Ltda. - CNPJ 83.919.761/0001-79;
l) F. L. Lopes Sobrinho - ME - CNPJ 34.648.691/0001-56.
 
Isto porque as obras seriam suportadas por meio de contrato firmado com a Construtora e Terraplenagem Aurora Ltda., no valor de R$ 887.348,00, embora houvesse pagamentos a propósitos diversos, a exemplo do pagamento de folha de pessoal do município.
A unidade instrutiva apontou - consoante análise do ente repassador (peça 11, p. 10) - que não houve comprovação do nexo de causalidade entre os recursos recebidos e o pagamento realizado por meio da nota fiscal 161 (peças 13-14) , emitida pela Construtora e Terraplenagem Aurora Ltda., no valor de R$ 210.648,60, porquanto inexistente a relação com os pagamentos realizados, diferentemente do que se observou em relação à nota fiscal 163. 
Dessa forma, a SecexTCE acolheu a análise do Incra no sentido de que não houve comprovação da aplicação de recursos repassados na cifra total de R$ 608.697,67, em valores históricos.
Ademais, a partir dos extratos inseridos pelo convenente no Siconv, a unidade técnica não logrou êxito em confirmar o depósito da contrapartida no valor de R$ 17.752,86. 
Assim, em sua segunda instrução, a unidade instrutiva concluiu (peça 20) pela necessidade de realização de citação do Sr. Antonio Nilton de Albuquerque, prefeito Municipal de Nova Esperança do Piriá/PA, no período de 1/1/2009 a 31/12/2012, e do próprio Município.
O ex-prefeito foi citado em razão da não comprovação da boa e regular aplicação dos recursos recebidos por força do Convênio Siafi 738846/2010, em razão das seguintes irregularidades:
	a) pagamento da nota fiscal 161, no valor de R$ 210.648,60, sem que tenha sido atestado o nexo de causalidade entre o referido pagamento e os recursos do convênio; e
	b) pagamento realizado sem cobertura contratual, de R$ 398.049,07, com infringência ao disposto no § 2º do art. 50 da Portaria Interministerial MPOG/MF/CGU 127/2008.
A municipalidade, a seu turno, foi citada em razão da falta de comprovação do depósito da contrapartida, no valor de R$ 5.317,08.
A SecexTCE propõe (peças 34-36) - com a chancela do Parquet especializado (peça 37) - julgar irregulares as contas do Sr. Antonio Nilton de Albuquerque, condená-lo ao ressarcimento do dano apurado (R$ 608.697,07, em valores históricos) , bem como aplicar-lhe a multa. No tocante ao Município, propõe fixar novo e improrrogável prazo para recolhimento da contrapartida que deixou de ser aplicada (R$ 5.317,08, em valores históricos) .
 Acolho a referida proposta, incorporando a respectiva análise às minhas razões de decidir, sem prejuízo das considerações que se seguem.
Observo que, embora regularmente citados (peças 23, 25 e 26; 24 e 27) , os responsáveis permaneceram silentes, devendo ser considerados revéis, nos termos do art. 12, §3º, da Lei 8.443/1992. O responsável chegou a constituir advogado (peças 29 e 31) e a requerer prorrogação de prazo para apresentar sua manifestação (peças 28 e 30) , sendo a última concedida por meio do despacho à peça 32.
O Sr. Antonio Nilton de Albuquerque, gestão 20092012, foi o signatário do convênio (peça 2, p.  33 e 45) e prefeito durante a vigência do convênio (de 25/6/2010 a 16/10/2012) e o período dos repasses federais. Assim, considerando que as constatações ensejadoras do dano ao erário remanescem sem justificativas, que o ex-prefeito não se manifestou acerca das irregularidades imputadas, não havendo elementos para que se possa efetivamente aferir e reconhecer a ocorrência de boa-fé em sua conduta, entendo que suas contas devem ser julgadas irregulares, condenando-o ao ressarcimento do dano ao erário, bem como aplicando-se lhe a multa estatuída no artigo 57 da Lei Orgânica. 
Em relação à contrapartida a cargo do Município de Nova Esperança do Piriá/PA (prevista no valor de R$ 17.752,86 - peça 2, p. 39, cláusula oitava) , não houve comprovação de seu depósito na conta bancária específica (peça 4, p. 8; peça 11, p. 6) . 
Assim, considerando que foram comprovadas despesas no valor de R$ 265.854,00 e a fim de se manter a proporcionalidade na execução estabelecida inicialmente no termo do convênio de 2% (=R$ 17.752,86 / R$ 887.642,84) , o convenente deveria ter contribuído para a execução do convênio com a cifra de R$ 5.317,08 (=R$ 265.854,00 x 2%) , de sorte que tal valor deverá ser ressarcido aos cofres do Incra, atualizada desde 16/10/2012, data do fim de vigência do convênio.
Em outro giro, ainda que se pudesse cogitar a prolação, em um primeiro momento, de acórdão tratando unicamente dos efeitos do não recolhimento da contrapartida, considerando seu reduzido valor e o princípio da concentração dos atos processuais, entendo que o julgamento do mérito em relação ao ex-prefeito já na presente etapa é mais conveniente ao bom andamento da marcha processual.
21.	Deixo de acolher, todavia, a proposta de se autorizar, desde já, o parcelamento da dívida, por entender que essa medida somente deve ser adotada mediante solicitação das partes.
	Ante o exposto, manifesto-me por que o Tribunal aprove o acórdão que ora submeto à deliberação deste Colegiado.
TCU, Sala das Sessões Ministro Luciano Brandão Alves de Souza, em 1 de setembro de 2020.
AUGUSTO SHERMAN CAVALCANTI 
Relator